【裁判字號】    91,易,563
【裁判日期】    920606
【裁判案由】    違反著作權法
【裁判全文】
臺灣士林地方法院刑事判決                          九十一年度易字第五六三號
    聲  請  人  臺灣士林地方法院檢察署檢察官
    被      告  戊○○
    選任辯護人  張仁龍律師
右列被告因違反著作權法案件，經檢察官聲請簡易判決處刑 (九十年度偵字第二四一
二號)，本院認不宜以簡易判決處刑，改依通常程序審理判決如左：
    主  文
戊○○無罪。
    理  由
一、聲請易判決處刑意旨略以：被告戊○○原係設於台北市北投區○○○路○段一二
    七號名揚補習班實際負責人，明知「推薦甄試考前衝刺班」、「國三魔鬼衝刺班
    」二份招生廣告簡章，係由告訴人丁○○先後於民國八十八年十一、十二月間及
    八十九年四月間，為巨全文補習班招生時所創作之語文著作，竟未經丁○○之同
    意，於八十九年四月間某日，為名揚補習班製作「學力測驗考前衝刺班」共七頁
    之招生簡章時，抄襲丁○○所創作之前開二份招生簡章內容（其抄襲方式為第一
    頁、第四頁、第五頁及第七頁抄襲「國三魔鬼衝刺班」招生簡章內容；第二頁及
    第六頁抄襲「推薦甄試考前衝刺班」招生簡章內容）後，再於八十九年四月二十
    五日及同年六月三日，委由不知情之甲○○打字及印刷重製完成，並發放散布予
    不特定之學生供作招生使用，因認被告涉有違反著作權法第九十一條第一項及同
    法九十三條第三款之罪嫌。
二、按犯罪事實應依證據認定之，無證據不得推定其犯罪事實。又不能證明被告犯罪
    者，應諭知無罪之判決，刑事訴訟法第一百五十四條、第三百零一條第一項分別
    定有明文。次按事實之認定，應憑證據，如未能發現相當之證據，或證據不足以
    證明，自不能以推測或擬制之方法，以為裁判之基礎；又認定犯罪事實所憑之證
    據，無論直接或間接證據，其為訴訟上之證明，須達於通常一般之人均不致有懷
    疑，而得確信其為真實之程度者，始得據為有罪之認定，倘其證明尚未達到此一
    程度，而有合理之懷疑時，尚難作為有罪之認定基礎；又認定不利於被告之事實
    ，須依積極證據，苟積極證據不足為不利於被告事實之認定時，即應為有利於被
    告之認定，更不必有何有利之證據；且認定犯罪事實應依證據，為刑事訴訟法所
    明定，故被告否認犯罪事實所持之辯解，縱屬不能成立，仍非有積極證據足以證
    明其犯罪行為，不能遽為有罪之認定；最高法院四十年台上字第八六號、七十六
    年台上字第四九八六號、三十年上字第八一六號、三十年上字第一八三一號判例
    意旨可資參照。
三、被告戊○○於本院調查及審理時否認有何違反著作權法犯行，並辯稱：簡章是我
    寫的，這二份簡章裡面的部分內容是我與告訴人合作期間的共同創思，因為當初
    在討論時沒有記錄，各人寫各人的，我將創思分散在二本簡章內。「國三考前衝
    刺必勝班」簡章初稿我是在八十九年農曆年（國曆八十九年二月四日）完成，年
    後約二月十一還是十二日交甲○○，補習班是八十九年二月十日開始上課，在年
    曆年前我完成初稿後，曾交與班內老師庚○○將初稿轉交給告訴人審核。我們合
    作的大綱，其中一項由告訴人負責國中部招生，告訴人對初稿給我最後的意見是
    要我把名揚補習班的名稱由「揚」改為「陽」，告訴人說她負責國中部招生，簡
    章怎麼會是我製作。因為我們在八十八年十一、十二月達成合作協議後，告訴人
    的構思是希望巨全能與名揚補習班的簡章共用，但巨全補習班黃主任不答應，後
    來告訴人要跟巨全補習班繼續合作高中部，告訴人不想得罪巨全補習班，所以告
    訴人告訴我簡章部分由我做，需要幫忙她會幫忙。我辦補習班近二十年，無論在
    教學、行政、招生外，我的年資都長於告訴人。三月後，告訴人的人進來補習班
    ，新收的國中部學生的學費都由告訴人收走，告訴人的人主要工作都是招生。「
    學力測驗考前衝刺班」的簡章初稿我是在八十九年四月二十五日交甲○○美編，
    當時國二班是辛○○在帶，告訴人他們的人是在四月中旬離開，我因為國二升國
    三一次要收費一年，我就很快寫了初稿，告訴學生有總複習的課程，我到八十九
    年九月或十月才開始招生。我有收到存證信函，八十九年十二月是招名揚補習班
    學力測驗考前衝刺班的時間，告訴人當初有寄了二封存證信函，一封給她的手下
    朱美玲，一封給我，存證信函的內容是說我違反著作權，我對法律不了解，當時
    就沒有回函給告訴人跟她說她的指訴不符，同時間我的補習班被我的前夫沒有預
    警吊銷職照，甚至把補習班的電話移走，也沒有告知。我那時的想法是我沒有抄
    襲告訴人的簡章，她要告就告等語。
四、經查，本件檢察官認被告涉有前述罪嫌，係以１、告訴人丁○○於偵查中指訴甚
    詳，並有告訴人所提供「推薦甄試考前衝刺班」、「國三魔鬼衝刺班」之著作原
    件及印刷完成之招生簡章影本多紙附卷可稽，經詳細比對告訴人及被告所製作前
    開招生簡章內容結果，無論文字敘述及版面編排方式均大致雷同；２、被告雖辯
    稱伊與告訴人及乙○○間有合夥關係，故招生簡章係共同創作云云，然此已為告
    訴人堅決否認，被告復未能提出合夥契約或詳細臚列三人間合夥之出資比例及權
    利義務，且自證人乙○○證述：「我們三人一起見面時，正確來說曾（玉鳳）一
    直想找我合夥，她認為與老師合夥才會穩定，不需要一直找老師張（是珍）並非
    老師，所以曾（玉鳳）不會找她。」、「曾（玉鳳）認為張（是珍）與我很好，
    如果找我，我要去，張（是珍）也會去幫忙。」、「…我去上課期間，曾（玉鳳
    ）有找我好幾次談合作問題，希望我合夥跟她經營名揚，但因為我本身在信義路
    也有補習班，不需要如此的累，所以一直推辭，剛好八十九年四、五月間，曾（
    玉鳳）在巨全上課時，做了一件不太好的事，所以我就沒有答應跟她合作。」等
    語觀之，被告與告訴人及丁○○間，並未有何合夥關係存在，是被告此部分辯解
    ，洵無足採；３、被告雖復辯稱告訴人於八十九年四月即因合夥關係而知悉招生
    簡章內容雷同，卻遲至九十年二月間始提告訴，其告訴已逾告訴期間云云，然被
    告與告訴人間並無合夥關係已如前述，而依卷內資料觀之，亦無積極證據證明告
    訴人於八十九年四月間即已知悉被告有抄襲簡章行為等為證據。然查：
  (一)證人丙○○於本院調查時證稱：我曾與丁○○去名揚補習班拜訪，與被告聊有無
    學生名冊及家裡的事，還有留巨全推荐甄試班的文宣，看有無合作的空間，被告
    有提她想出國，補習班想要出讓，但期先針對國中部的業務部分招生，國小部由
    被告負責，我們的人員是針對國中部，其中辛○○並擔任過名揚的導師。新招進
    來學生學費由告訴人收。他們之前有談合作的事，但細節我不知道，我負責執行
    。有一次徐薇補習班張主任打電話來名揚，由告訴人接聽，事後告訴人有向我提
    到徐薇本來要找名揚合作，告訴人跟徐薇講她已經在這邊規劃了。我也曾在補習
    班內與被告、告訴人他們一起談招生的事，並曾與告訴人、被告一起去找教室；
    我曾看姓名學的書，覺得名揚筆劃不好，我算完後打電話給告訴人說名陽筆劃不
    錯，後續就不知道了。我與告訴人是合作關係，那時她（告訴人）談了名揚之後
    ，我們本來在何明補習班做招生，後來我們先安排辛○○去名揚。告訴人負責規
    劃，如分配職務，包括招生方式、獎金制度、人手，我只是把告訴人的規劃執行
    ，因為被告沒有辦法負擔我們這麼高的薪資，被告說如果我們有招收新生的話，
    招收新生的學費就由告訴人支配給我們底下的員工。她們還沒有正式合夥，只是
    在談而已，只有合作國中部分的業務。國中部新招的新生除了支付我與辛○○的
    薪資外，多的部分由告訴人拿走，但不多，我還擔心她（指告訴人）會倒貼，後
    來可能有打平等語。
  (二)證人即巨全補習班負責人己○○於本院證稱：告訴人所製作的二份文宣是由巨全
    出錢，她幫我作國三總複習班，曾經聽丁○○提過要與名揚文宣共同策略聯盟的
    事，就是說二個地方一起招生的話，彼此可以介紹互通有無，也包括宣傳，二方
    面一起做會比較省，我回答二個補習班並沒有交流過，當時我不同意，後來丁○○就沒有再提這件事。
  (三)證人即華貴科技有限公司負責人甲○○於本院證稱：被告八十九年二月份將一份
    什麼衝剌班的手寫招生內容稿子請我幫她以電腦完稿，後來又加上剪報的稿，內
    容沒變要加印；大概二個月後，被告又打電話給我說還有另外一份簡章叫我幫她
    作美編及印刷，第二份簡章有稍微修改一次，共印三次。第一份簡章我曾發現手
    稿裡有些是揚，有些是陽，我有打電話問被告，被告說她要問她合夥人再確認，
    後來確認是陽；第二份則為名揚。
  (四)庚○○於本院證稱：我曾於八十八年九月到八十九年三月間在名揚補習班任職客
    服及行政，告訴人曾帶高老師（即乙○○）來找被告，說這一路補習班很多，她
    想找新的補習班合作人，她們後來有合作，告訴人負責國中部，被告負責國小部
    。偵查卷內被證十的名揚未代國三考前衝剌必勝班的手稿是有一次被告要上課，
    她把它放在一個透明的Ｌ夾，託我拿給告訴人校稿，我有拿給告訴人，時間大概
    是八十八年底要過八十九年農曆年前，在我離職前有印出來，印刷廠有請人送過
    來是我簽收的，並於三月間寄出。而寄出的名單是由告訴人拿一張磁碟片給被告
    ，名單很正確，有學生的姓名、電話、住址。告訴人及高老師有一次跟我們一起
    開會，告訴人及高老師要試作看看，告訴人說我們門面太醜，要我們從新裝修，
    告訴人負責全部裝修的設計、監工及議價，告訴人常找被告到她家開會。八十九
    年二月吃尾牙時，被告有跟我們正式介紹告訴人及高老師要加入我們。
  (五)證人乙○○於本院證稱：告訴人是我的經紀人，幫我安排上課及管財務，有與名
    揚交換老師，我去名揚教理化，被告到巨全教英文。因為被告是告訴人的師母，
    告訴人才派人去幫忙招生、裝潢及找教室等。被告從頭至尾都是跟我提過合夥的
    事，沒有跟告訴人談，但我後來查名揚補習班是被告前夫王聲傑的名義，教育局
    的人跟我講補習班不可以轉讓，所以一直沒有答應她等語。
  (六)告訴人於本院訊問時也承認其確有派遣人員去被告所經營的名揚補習班幫忙國中
    部招生而所收費用則歸告訴人所有並用以支付其人員之薪資、並曾由辛○○擔任
    導師、也有幫忙設計規劃門面裝潢、出售或提供學生名單供名揚寄招生文宣、代
    為美編名揚國小部的招生簡章，也有請乙○○到名揚教理化，被告也有到巨全教
    英文；在尾牙時，戊○○有介紹我們是要跟她一起合作等語。
  (七)原偵查檢察官曾就被告所述未抄襲系爭簡章及告訴人同意其使用系爭之簡章乙節
    ，於偵查時送調查時測謊，經測試結果無法獲致有效反應，不能研判其有無說謊
    ，此有法務部調查局九十一年五月二十一日調科參字第○九一○○二九三六一○
    號測謊報告書乙紙附卷可參。
  (八)綜上所述，從證人丙○○前述證言以觀，告訴人確有與被告合作之事實。而證人
    己○○更證稱告訴人曾向其表示要與名揚策略聯盟共用廣告文宣之事實；又證人
    庚○○也證稱有將被告完成的國三考前衝剌必勝班手稿交由告訴人過目後才付印
    ，證人甲○○也證稱被告於八十九年二月間有將前述手稿交其公司編輯印刷；另
    被告於九十年五月二十九日偵查中曾具狀表示其於八十九年六月間即知被告有將
    「推薦甄試考前衝刺班」抄襲改作成為「國三考前衝剌必勝班」的文宣廣為散發
    ，但告訴人就此部分之抄襲於九十年二月二十一日之告訴狀中並未提出告訴。因
    此，足證告訴人與被告確有合作之事實，並有同意被告使用其製作文宣的內容。
    是被告所辯，應可採信，而告訴人又為證人乙○○之經紀人並代管財務，關係菲
    淺，且其證言尚不足為被告不利之證據。此外，復查無其他積極事證足資證明被
    告涉有違反著作權法之罪嫌，應為有利被告之推定，而無法證明被告犯罪，依法
    應諭知無罪之判決。
據上論斷，應依刑事訴訟法第四百五十二條、第三百零一條第一項判決如主文。
本案經檢察官鄭世揚到庭執行職務
中       華       民       國    九十二     年     六     月     六     日
                                        臺灣士林地方法院刑事第二庭
                                            法  官  李  建  忠
右正本證明與原本無異。
如不服本判決，應於判決送達後十日內，向本院提出上訴狀。
                            書記官  曾  韻  蒔
中       華       民       國    九十二     年     六     月     九     日


司法院資訊處製作；財團法人民間司法改革基金會備份。
